【裁判字號】    91,重訴,2207
【裁判日期】    920520
【裁判案由】    返還信託物
【裁判全文】
臺灣臺北地方法院民事判決  九十一年度重訴字第二二○七號
    原      告    丙○○○
    訴訟代理人    莊志成律師
    複  代理人    陳志勇律師
    被      告    戊○○
                  中華商業銀行股份有限公司
                            設台北市○○○路○段六號
    右  一  人
    法定代理人    甲○○    住.
    訴訟代理人    丁○○    住台北市○○○路○段七○號五樓
    被      告    中興商業銀行股份有限公司
                            設.
    法定代理人    乙○○    住台北市○○路二三０號十一樓
    訴訟代理人    己○○    住.
右當事人間返還信託物事件，本院判決如左：
    主    文
原告之訴駁回。
訴訟費用由原告負擔。
    事    實
甲、原告方面：
一、聲明：
（一）本院八十八年度民執全子字第三一九九號假扣押強制執行事件及本院九十年度
      執字七六０五號強制執行事件，就被告戊○○所有坐落台北市○○區○○段一
      小段六九四地號、面積三五０平方公尺之土地應有部分八分之一之假扣押執行
      程序應予撤銷。
（二）被告戊○○應將上開土地辦理所有權移轉登記為原告所有。
二、陳述：
    坐落台北市○○區○○段一小段六九四地號土地、面積三百五十平方公尺、應有
    部分八分之一（下稱系爭土地），係原告於六十五年間購入後，於六十六年間直
    接信託登記在被告名下，因該地屬道路用地，多年來一直未予終止信託，兩造曾
    於八十九年間就此信託關係訂立「信託關係確認書」以資存信。依上開確認書第
    二條約定，有關信託土地之權益均歸信託人之原告所有，原告並得隨時終止信託
    關係，被告不得異議，惟原告於九十年三月間以存證信函通知被告戊○○終止信
    託關係，請將系爭土地移轉登記返還原告，迄未置理。嗣查閱系爭土地登記簿所
    載，發現土地竟遭本院八十八年度民執全字第三一九九號假扣押強制執行事件查
    封中，假扣押債權人為被告中華商業銀行股份有限公司（下稱中華銀行），另本
    院九十年度執字第七六０五號假扣押執行，債權人為中興商業銀行股份有限公司
    （下稱中興銀行）。經向戊○○查詢，其稱系爭土地復遭遠東商業銀行股份有限
    公司以九十年度執字第七六０五號強制執行進行拍賣中。系爭土地係原告購買，
    信託登記在戊○○名下，當時信託法尚未制定，無法以信託作為辦理土地登記原
    因，然實務上仍承認其信託關係，受託人之債權人依法自不得就該信託財產予以
    強制執行，爰依強制執行法第十五條規定，提起第三人異議之訴，請求撤銷上開
    假扣押程序而為聲明之請求。上開執行程序撤銷後，因信託關係已經終止，原告
    得依上開確認書之約定，請求返還被告戊○○返還系爭土地，爰請求被告戊○○
    將上開土地辦理所有權移轉登記為原告所有。
參、證據：提出信託關係確認書影本一份、存證信函影本一份及土地登記簿一份，並
    聲請訊問證人簡正雄。
乙、被告方面：
    被告戊○○未於言詞辯論期日到場，惟其於準備程序提出準備書狀表示聲明或陳
    述如次：
一、聲明：駁回原告之訴。
二、陳述：原告所舉被告名下之系爭土地，係六十五年十一月二十三日被告在宏國企
    業任職時以被告名義買入當時被告年僅二十一歲，尚在育達商職夜間部半工半讀
    ，確無財力購入該筆土地，系爭土地為本來就是原告所有。
三、證據：提出土地登記簿影本三份及監察院就戊○○財產申報不一致要求辦理補正
    函文影本一份等件為證。
I、被告中華銀行
一、聲明：駁回原告之訴。
二、陳述：
（一）被告戊○○於八十八年間向中華銀行借款，截至八十八年九月止尚欠本金一千
      七百七十萬元，經被告取得執行名義（本院八十八年度票字第二九一四０號本
      票裁定）確定在案，被告聲請併案強制執行，併入本院九十年度民執未字七六
      ０五號強制執行事件。系爭土地登記在被告戊○○名下，被告自得予以假扣押
      執行，原告稱其與戊○○於六十六年成立信託關係，將不動產直接登記在戊○
      ○名下，顯為圖己之利益，排除被告依法扣押財產並受償可能，原告復未提出
      其他資金移轉等有利證據，足見其聲明並非事實，雙方間無信託係存在。
（二）被告戊○○雖對原告之起訴事實予以自認，自承其二人間存有對系爭土地之信
      託關係存在，但亦無法提出信託關係確實存在之有利證據，該不動產現為被告
      扣押並併案執行中，戊○○所述顯與原告為通謀虛偽之意思表示，依民法第八
      十七條第一項規定，應屬無效，戊○○之認諾應為無效。
（三）我國民法物權編關於不動產物權規定，係以公示為權利外觀，善意之第三人因
      信賴土地登記謄本所載之所有權登記而與所有權人，所為之交易均應受到保護
      ，被告於八十八年間借款予戊○○，亦是信賴土地登記謄本記載，認為戊○○
      為系爭土地之所有權人，審酌其資力及還款能力後始為借款，今戊○○已無力
      清償借款，詎原告以返還信託物訴請撤銷假扣押之執行程序，實對被告之債權
      保全不利，致戊○○以信託物返還為名而行脫產之實，損害被告之信賴利益。
（四）再信託契約中對信託內容之設定有關不動產者，以信託登記為要件，方得對抗
      第三人，此為信法第四條第一項所明文規定。實務上多有以應登記或註冊之財
      產權為信託者，非經信託登記不得對抗第三人之見解。被告戊○○於庭訊中陳
      稱求學時系爭土地即登記其名下，當時無力購買，多年從事公職申報財產時亦
      主觀認為系爭土地非其所有，故而未予申報，致遭監察院糾舉等語，惟信託契
      約乃信託人為達成一定經濟上目的，將財產權移轉於受託人，使其成為權利人
      ，約定受託人僅於該目的範圍內行使權利之契約，故非將自己之財產，以他人
      名義登記時，雙方間當然有信託契約存在；本件縱如原告所稱系爭土地為其所
      有，亦無法證明該二當事人間存在信託契約。是原告據強制執行法第十五條第
      三人異議之訴規定提起本件之訴，自屬無據。
II、被告中興銀行
一、聲明：駁回原告之訴。
二、陳述：
（一）共同被告戊○○係訴外人即被告債務人宜群投資股份有限公司之連帶保證人，
      被告為收回債權，對連帶保證人即戊○○所有之土地聲請強制執行。按不動產
      物之歸屬以登記為準，而依土地法所為之登記有絕對效力，土地法第四十三條
      明定之，被告對戊○○名下登記之不動產聲請強制執行，確屬於法有據。
（二）強制執行法第十五條所謂就執行標的物有足以排除強制執行之權利者，係指對
      於執行標的物有所有權、典權、留置權、質權存在情形之一者而言，縱如原告
      主張系爭土地係其信託在戊○○名下，亦僅得依信託之內部關係享有請求戊○
      ○返還土地所有之債權而已，原告實無足以排除強制執行之權利。
      理      由
甲、程序方面：
一、本件被告中興商業銀行股份有限公司原法定代理人為潘隆政，嗣於本件訴訟進行
    中即九十一年十月四日起由台灣土地銀行接管，法定代理人由乙○○接任，其聲
    請承受訴訟，合於民事訴訟法第一百七十五條規定。又被告戊○○未於言詞辯論
    期日到場，核無民事訴訟法第三百八十六條各款所列情形，爰依原告之聲請，由
    其一造辯論而為判決。
二、原告原於起訴狀請求撤銷被告中華商業行、中興商業銀行對被告戊○○假扣押之
    強制執行，並請彼等將系爭土地辦理所有權移轉登記為原告所有等語，其第一項
    聲明主張之訴訟標的為強制執行法第十五條第三人異議之訴之規定，第二項聲明
    雖未主張具體訴訟標的，惟依其請求被告戊○○將系爭土地辦理移轉登記於原告
    之意旨，及原告提出對戊○○表示終止信託關係之存證信函證明（見原證二），
    其主張之訴訟標的應為信託關係終止後之信託物返還請求權；嗣於訴訟進行中，
    原告復以預備之訴方式將前述聲明作為先位聲明，另備位聲明請求被告戊○○給
    付原告九百二十二萬四千二百五十元及自起訴繕本送達翌日起至清償日止按年息
    百分之五計算之利息等情，此之備位聲明，係屬訴之追加，因不符訴之追加要件
    ，本院另以裁定駁回，本院仍就原告起訴部分審酌。
乙、實體部分：
一、本件原告起訴主張：原告於六十五年間購入系爭土地後，於六十六年間將土地直
    接信託登記在被告戊○○名下，因該土地屬道路用地，多年來未終止信託關係，
    至八十九年間對此信託關係，雙方訂立「信託關係確認書」，今原告於九十年三
    月間以存證信函對戊○○表示終止信託關係，不意該土地為被告中興銀行、中華
    銀行實施假扣押強制執行，原告為系爭土地之所有權人，爰依強制執行法第十五
    條第三人異議之訴規定，撤銷本院八十八年度民執全子字第三一九號假扣押強制
    執行事件及九十年度執字第七六０五號強制執行事件，並命被告戊○○將系爭土
    地辦理所有權移轉登記為原告所有之判決。
    被告中興銀行以：不動產物權之歸屬以登記為準，而依土地法之登記有絕對之效
    力，其就登記在戊○○名下之系爭土地聲請強制執行確屬有據，原告依信託關係
    請求撤銷強制執行，不屬於強制執行法第十五條所定足以排以強制執行程序規定
    範圍，原告之主張無據等語。
    被告中華銀行以：被告借款予戊○○，係信賴系爭土地登記在其名下，並以資審
    酌其資力及還款能力始為借款，原告主張系爭土地係信託登記，未符信託法第四
    條第一項應予信託登記始得對抗第三人規定，原告之請求無據等語。
    被告戊○○則以：伊名下之系爭土地購入時，年僅二十一歲，且尚於育達商夜間
    部半工半讀，確無財力購入該筆土地，雙方間確成立信託登記等語，資為抗辯。
二、原告主張其與被告戊○○間對系爭土地成立信託契約係之事實，業據其信託關係
    確認書影本一份、存證信函影本一份及土地登記簿一份等件為證，被告戊○○並
    自認原告上開信託關係主張，並有證人簡正雄即承辦代書到庭證述：六十五年間
    由原告購入系爭土地，於六十六年間信託登記予戊○○等語；被告中興銀行、中
    華銀行則以右揭情詞置辯。是兩造對系爭土地登記在被告戊○○名義下並不爭執
    ，惟原告與戊○○對系爭土地有信託關係存在，被告中興銀行、中華銀行則否認
    之。是本件應予酌者為原告將系爭土地信託登記在戊○○名下可否對抗第三人。
三、按「信託契約乃信託人為達成一定經濟上目的，將財產權移轉於受託人，使其成
    為權利人，約定受託人僅於該目的範圍內行使權利之契約，故並非將自己之財產
    ，以他人名義登記時，雙方之間當然有信託契約存在。」，最高法院八十四年台
    上字第二三九號判決可資參照。再以應登記或註冊之財產權為信託者，非經信託
    登記，不得對抗第三人，八十五年一月二十六日公布之信託法第四條第一項規定
    定有明文。查原告提出之信託關係確認書記載「因系爭土地為原告於六十五年間
    購入後，於六十六年間以被告為受託人名義登記為土地所有權人，因事隔久遠，
    為免爾後發生爭執，茲再確認上開土地確係受託人，有關土地之一切權益均歸信
    託人所有」等語，該確認書於八十九年十一月二日簽訂，然信託法於八十五年一
    月二十六日公布，原告如對系爭土地確信託登記在被告戊○○名下，原告自應按
    已公布之信託法第四條第一項規定辦理信託登記，始能以信託關係對抗第三人，
    原告與被告戊○○未按此規定辦理登記，自不能以此「信託確認書」及原告對被
    告戊○○表示終止信託關係之存證信函，而可對抗信賴土地登記簿之被告中興銀
    行、中華銀行，因此，原告主張其於信託關係終止後為所有權人可排除被告中華
    銀行等之強制執行權利，並無所據。
四、原告另主張其於九十年三月間以存證信函終止信託關係，被告戊○○應將系爭土
    地辦理移轉登記予原告等情，惟按查不動產查封後，被告戊○○對系爭土地已喪
    失管理權及處分權，被告戊○○因法律上不能，已無法返還系爭土地，原告請求
    其返還土地，並無所據。
五、綜上所述，原告主張被告系爭土地為其購得後信託登記在被告戊○○名下，其為
    實質所有權人，有足以排除被告中興銀行、中華銀行強制執行權利，但該信託關
    係並未登記，不足以對抗第三人，不應以登記在戊○○名下即認雙方間成立信託
    關係，縱雙方成立信託關係，亦因原告未辦理信託登記，不能對抗第三人，原告
    之主張並不足取。從而，原告基於強制執行法第十五條第三人異議之訴規定請求
    撤銷強制執行程序，為無理由，不應准許。又系爭土地於八十八年間已辦理查封
    登記，被告戊○○對系爭土地已喪失管理處分權，其因法律上不能已無法返還土
    地，原告請求被告戊○○辦理系爭土地移轉登記予原告，亦無理由，不應准許。
六、結論：本件原告之訴為無理由，依民事訴訟法第七十八條，判決如主文。
中      華      民      國    九十二    年      五      月      二十    日
                                            民事第三庭法      官  李維心
右為正本係照原本作成
如對本判決上訴，須於判決送達後廿日內向本院提出上訴狀
中      華      民      國    九十二    年      五      月      二十    日
~B法院書記官  林梅珍


司法院資訊處製作；財團法人民間司法改革基金會備份。
